【裁判字號】    95,簡上,865
【裁判日期】    951020
【裁判案由】    偽造文書
【裁判全文】
臺灣高雄地方法院刑事判決             95年度簡上字第865號
上  訴  人
即  被  告  丙○○
上列上訴人因偽造文書案件，不服本院高雄簡易庭中華民國95年
6 月26日95年度簡字第3659號第一審簡易判決（聲請簡易判決處
刑案號：臺灣高雄地方法院檢察署94年度偵字第22976 號），提
起上訴，本院管轄之第二審合議庭判決如下：
    主  文
上訴駁回。
    事  實
一、丙○○前於民國92年間，因毀損案件經本院以92年度易字第
    1449號、臺灣高等法院高雄分院以92年度上易字第1248號判
    處有期徒刑4 月確定，於93年1 月30日易科罰金執行完畢。
    詎仍不知悔改，明知並未獲得其前員工夏碧材（94年3 月18
    日更名為乙○○）同意，以夏碧材名義購買自小客車並辦理
    過戶登記，竟於93年12月間某日，以夏碧材之名義，向不知
    情之丁○○購買車號XP-0136 號自小客車，並將其偽造之「
    夏碧材」印章1 個及以前因故取得之夏碧材國民身分證（該
    身分證已由夏碧材於93年3 月15日申報遺失）交給丁○○，
    委由丁○○辦理上開自小客車過戶手續，丁○○再將上開證
    件、印章交給不知情之許麗貞，委由許麗貞代辦過戶手續。
    許麗貞即於93年12月27日，持上開證件、印章前往高雄市○○區○○路71號高雄市監理處，於填寫汽（機）車過戶登記
    書後，在登記書上「新車主名稱（蓋章）欄」內蓋用上開偽
    造之「夏碧材」印章，表示「夏碧材」同意將前開自小客車
    過戶登記至自己名下之意，許麗貞並將前開過戶登記書交給
    該監理處人員而行使之，丙○○即以上開方式偽造「夏碧材
    」之印文1 個、行使前開偽造之過戶登記書，並使不知情之
    監理處承辦公務員將「丁○○所有之上開自小客車過戶至夏
    碧材名下」之不實事項，登載於其職務上所掌之監理資料公
    文書上，並據以核發不實之「夏碧材」名義之汽車行車執照
    （許麗貞將該行車執照交給丁○○後，丁○○已轉交丙○○
    收執），足以生損害於監理機關對於車籍資料管理、核發汽
    車行車執照之正確性及夏碧材。嗣高雄市監理處於94年3 月
    間通知乙○○需繳交上開自小客車94年度牌照稅，乙○○表
    示係遭人冒名購車，高雄市監理處即報警處理，始查悉上情
    。
二、案經高雄市政府警察局鼓山分局移請臺灣高雄地方法院檢察
    署檢察官偵查後聲請簡易判決處刑。
    理  由
一、訊據上訴人即被告丙○○矢口否認有何偽造文書犯行，辯稱
    ：買車時乙○○還在伊公司工作，伊是經過乙○○之同意，
    才將上開車輛登記在乙○○名下云云。經查：
  (一)程序方面：
  1.證人丁○○、乙○○均曾於檢察官偵查中到庭具結作證，渠
    等向檢察官所為之言詞陳述，並無證據證明有何顯不可信之
    情況，且與本案待證事實相關，依刑事訴訟法第159 條之1
    第2 項規定，得為證據。
  2.證人許麗貞於警詢所述，及卷附乙○○換領國民身分證申請
    書、補領國民身分證申請書各1 份，均屬被告以外之人於審
    判外之言詞或書面陳述，而公訴人及被告就上開言詞、書面
    陳述，於本院調查證據時知有刑事訴訟法第159 條第1 項不
    得為證據之情形，均未於言詞辯論終結前聲明異議，視為同
    意作為證據，本院審酌上開言詞、書面陳述作成之情形均屬
    正常，並無何不當或違背法定程序之情形，且與待證事實有
    關聯性，認適當作為證據，故上開言詞、書面陳述依刑事訴
    訟法第159 條之5 之規定，均具有證據能力。
  (二)實體方面：
  1.被告曾於93年12月間以「夏碧材」名義向丁○○購買車號XP
    -0136 號自小客車，並委託丁○○辦理過戶手續，將上開車
    輛過戶至「夏碧材」名下，現在該車由被告持有保管中之事
    實，業據被告坦承在卷，而證人丁○○於偵訊、本院審理時
    具結證稱：伊在93年12月間將上開自小客車賣給被告，是被
    告一個人親自來看車的，要過戶時，被告叫人拿「夏碧材」
    的身分證正本及印章給伊，伊不記得拿證件來的人的長相，
    當天伊就找許麗貞來代辦過戶手續，把車過戶到夏碧材名下
    ，交車後被告付清尾款等語（見偵卷第26頁、本院95年10月
    4 日審判筆錄），證人許麗貞亦於警詢時證稱：丁○○將他
    個人的身分證正本、印章及「夏碧材」的身分證正本、印章
    交給伊，伊受丁○○委託，於93年12月27日到高雄市監理處
    辦理上開自小客車過戶手續等語（見警卷第18-20 頁），並
    有車號XP-0136 號自小客車汽（機）車過戶登記書、汽車行
    車執照（均影本）各1 份、車輛照片2 張在卷可稽，足認被
    告確於93年12月間，以「夏碧材」名義向證人丁○○購買上
    開自小客車，並將「夏碧材」身分證及印章交給證人丁○○
    ，委託其辦理過戶手續，證人丁○○再將上開證件、印章交
    給證人許麗貞，由證人許麗貞代辦過戶手續，嗣證人許麗貞
    於93年12月27日前往高雄市監理處，填寫汽（機）車過戶登
    記書並在該登記書上「新車主名稱（蓋章）欄」內蓋用上開
    「夏碧材」印章後，將該登記書交給監理處承辦公務員辦理
    過戶登記，而核發「夏碧材」名義之汽車行車執照。至證人
    丁○○固曾於94年11月4 日、同年月15日偵訊時證稱：拿證
    件來的人就是身分證上的人（夏碧材），伊當時有停下工作
    ，大約看了一下證件上的照片與送證件的人是否相符，看了
    一下對方就走了，大約待了10秒鐘云云（見偵卷第27、33頁
    ），然為證人乙○○所否認，證人丁○○亦於94年11月15日
    偵訊時當庭改稱：無法確定是不是夏碧材把證件拿給伊，無
    法確定拿證件來的人是誰等語（見偵卷第35-36 頁），又於
    本院審理時證稱：伊現在不記得拿證件來的人的長相、體型
    、身高，不是乙○○把證件拿給伊，伊在檢察官訊問時說是
    乙○○拿來的，是因為當時身體不舒服，精神有點恍惚，說
    錯了等語（見本院95年10月4 日審判筆錄），是尚難憑證人
    丁○○前後不一、無其他佐證之證述，即認本件確由證人乙○○親自將身分證、印章交給丁○○辦理過戶手續。
  2.被告雖辯稱：當時是因為乙○○在伊公司上班，為免乙○○
    開車出去有違規行為，車主要負責任，才徵得乙○○之同意
    ，將上開車輛登記在其名下云云。惟證人乙○○已於偵訊、
    本院審理時證述：伊在93年2 、3 月間離開被告的公司，伊
    曾遺失過身分證，有去戶政事務所申請補發身分證，伊沒有
    同意被告將上開自小客車登記在伊名下，汽（機）車過戶登
    記書上蓋的「夏碧材」印章也不是伊的，該自小客車過戶時
    伊早已離職，一直到收到監理機關通知伊才知道名下有該輛
    自小客車等語（見偵卷第34-35 頁、本院95年10月4 日審判
    筆錄），本院審酌證人乙○○曾於88年9 月2 日換領國民身
    分證（下稱88年身分證），於93年3 月15日再以上開身分證
    已於93年2 月間遺失為由，向戶政事務所申請補發身分證，
    並領得補發之身分證，而被告於93年12月間用以辦理上開車
    輛過戶登記之身分證，係乙○○（當時姓名仍為夏碧材）上
    開88年身分證，此有乙○○88年9 月2 日換領國民身分證申
    請書、93年3 月15日補領國民身分證申請書、汽（機）車過
    戶登記書暨過戶時所附夏碧材身分證（均影本）各1 份在卷
    可考，若證人乙○○於93年12月間確有同意被告以其名義購
    買上開車輛並辦理過戶登記，豈會將已申報遺失之88年身分
    證交給被告辦理過戶手續，不以其當時使用之身分證（即93
    年3 月15日補發之身分證）辦理過戶手續？是證人乙○○所
    證並未同意被告將上開車輛登記於其名下等語較為可採，被
    告前開所辯，不足採信，堪認被告未徵得證人乙○○之同意
    ，即擅自以其偽造之「夏碧材」印章及上開88年身分證，將
    前開自小客車過戶至證人乙○○名下無疑。本件事證明確，
    被告犯行堪予認定。
二、查被告行為後，如附表所示之法律均經修正，並均自95年7
    月1 日起開始施行，又本次刑法修正之比較新舊法，應就罪
    刑有關之共犯、未遂犯、想像競合犯、牽連犯、連續犯、結
    合犯，以及累犯加重、自首減輕暨其他法定加減原因（如身
    分加減）與加減例等一切情形，綜其全部罪刑之結果而為比
    較，最高法院95年5 月23日第8 次刑事庭會議決議可資參照
    。則比較如附表所示新舊法後，均以舊法對被告較有利，綜
    合言之，新法（本院裁判時之法律）並無較有利於被告，依
    刑法第2 條第1 項前段之規定，自應適用行為時之法律以論
    處。是核被告所為，係犯刑法第216 條、第210 條行使偽造
    私文書罪及修正前刑法第214 條使公務員登載不實罪。被告
    係利用不知情之許麗貞偽造上開汽（機）車過戶登記書並持
    以行使，致使監理處之承辦公務員將「丁○○所有之上開自
    小客車過戶至夏碧材名下」之不實事項，登載於其職務上所
    掌之監理資料公文書上，並據以核發不實之「夏碧材」名義
    之汽車行車執照，已如前述，被告即為間接正犯。又被告偽
    造「夏碧材」印章、印文之行為，均為其偽造私文書之預備
    或部分行為，不另論罪；而被告偽造私文書後復持以行使，
    偽造私文書之低度行為應為行使之高度行為所吸收，亦不另
    論罪。其所犯上開2 罪間，有方法目的之牽連關係，應依修
    正前刑法第55條規定，從一重之行使偽造私文書罪論處。被
    告有如犯罪事實欄所示之論罪科刑前科，此有臺灣高等法院
    被告前案紀錄表1 份在卷可參，其於有期徒刑執行完畢後5
    年內，再故意犯本件有期徒刑以上之罪，不論依行為時刑法
    第47條，或95年7 月1 日修正公布施行之刑法（即修正後刑
    法）第47條第1 項之規定，均構成累犯，對其而言並無有利
    或不利之情形，自不生新舊法比較之問題，應逕依修正前刑
    法第47條規定論以累犯而加重其刑。偽造之「夏碧材」印章
    1 個雖未扣案，但不能證明已滅失，該印章與前開汽（機）
    車過戶登記書上偽造之「夏碧材」印文1 個，均屬偽造之印
    章、印文，不問屬於犯人與否，均應依刑法第219 條規定宣
    告沒收；至「夏碧材」汽車行車執照1 張為被告所有，且為
    其因本件犯罪所得之物，應依刑法第38條第1 項第3 款規定
    宣告沒收。
三、本件原審以被告罪證明確，予以論罪科刑，並就量刑部分，
    審酌被告犯罪情節等情，依刑事訴訟法第449 條第1 項、第
    450 條第1 項、第454 條第2 項、刑法第216 條、第210 條
    、第219 條、第38條第1 項第3 款、修正前刑法第214 條、
    第55條、第47條、第41條第1 項、罰金罰鍰提高標準條例第
    1 條前段、修正前罰金罰鍰提高標準條例第2 條之規定，量
    處有期徒刑3 月，及諭知易科罰金之折算標準、沒收偽造之
    「夏碧材」印章、印文及上開行車執照，其認事用法俱無不
    合，量刑亦甚妥適，被告以其無本件犯行為由提起上訴，指
    摘原判決不當，並無可採，其上訴為無理由，應予駁回。
四、被告行為時之刑法第41條第1 項前段規定：「犯最重本刑為
    5 年以下有期徒刑以下之刑之罪，而受6 個月以下有期徒刑
    或拘役之宣告，因身體、教育、職業、家庭之關係或其他正
    當事由，執行顯有困難者，得以1 元以上3 元以下折算1 日
    ，易科罰金。」關於易科罰金之折算標準，修正前罰金罰鍰
    提高標準條例第2 條前段（自95年7 月1 日起已刪除）規定
    ，就其原定數額提高為100 倍折算1 日，則本件被告行為時
    之易科罰金折算標準，應以銀元300 元折算1 日，經折算為
    新臺幣後，即應以新臺幣900 元折算1日 。惟自95年7 月1
    日修正公布施行之刑法第41條第1 項前段規定改為：「犯最
    重本刑為5 年以下有期徒刑以下之刑之罪，而受6 個月以下
    有期徒刑或拘役之宣告者，得以新臺幣1 千元、2 千元或3
    千元折算1 日，易科罰金。」比較修正前後易科罰金之折算
    標準，以修正前之規定較有利於被告，依刑法第2 條第1 項
    前段，應適用修正前刑法第41條第1 項前段規定，定其折算
    標準。原判決雖未及比較適用如附表所示刑法及前開刑法第
    41條第1 項前段修正前後之法條，然經本院比較結果，均仍
    應適用行為時法，則原判決適用行為時法論罪科刑並諭知易
    科罰金之折算標準即無不當，不構成撤銷之事由，附此敘明
    。
據上論斷，依刑事訴訟法第455 條之1 第1 項、第3 項、第368
條，判決如主文。
本案經檢察官甲○○到庭執行職務。
中    華    民    國    95    年    10    月    20    日
                刑事第二庭    審判長法  官  邱永貴
                                    法  官  李昆南
                                    法  官  楊筑婷
以上正本證明與原本無異。
不得上訴。
中    華    民    國    95    年    10    月    20    日
                                    書記官  林靜慧
附表：刑法修正前後之比較
┌────┬───────┬───────┬────────────┬────┬────┐
│刑法條號│舊法規定（修正│新法規定（修正│        比較理由        │比較依據│比較結果│
│        │前刑法）      │後刑法）      │                        │        │何者對行│
│        │              │              │                        │        │為人有利│
├────┼───────┼───────┼────────────┼────┼────┤
│第214 條│該罪法定刑為「│該罪法定刑為「│新法罰金數額下限、計算額│刑法第2 │舊法    │
│、第33條│3 年以下有期徒│3 年以下有期徒│度均較舊法增加，比較言之│條第1 項│        │
│第5 款  │刑、拘役或5 百│刑、拘役或新臺│，以舊法對被告有利。    │前段    │        │
│        │元以下罰金」，│幣1 萬5 千元以│                        │        │        │
│        │罰金數額下限為│下罰金」，罰金│                        │        │        │
│        │1 元以上（罰金│數額下限為新臺│                        │        │        │
│        │罰鍰提高標準條│幣1 千元以上，│                        │        │        │
│        │例第1 條前段規│並以百元計算之│                        │        │        │
│        │定：依法律應處│。            │                        │        │        │
│        │罰金、罰鍰者，│              │                        │        │        │
│        │就其原定數額得│              │                        │        │        │
│        │提高為2 倍至10│              │                        │        │        │
│        │倍）。        │              │                        │        │        │
├────┼───────┼───────┼────────────┼────┼────┤
│第55條後│犯一罪而其方法│刪除          │鑑於牽連犯之實質根據難有│刑法第2 │舊法    │
│段      │或結果之行為犯│              │合理說明，且其存在亦有擴│條第1 項│        │
│        │他罪名者，從一│              │大既判力範圍，有鼓勵犯罪│前段    │        │
│        │重處斷。      │              │之嫌，而予刪除，其後在適│        │        │
│        │              │              │用上得視其具體情形，分別│        │        │
│        │              │              │論以想像競合犯或數罪併罰│        │        │
│        │              │              │予以處斷。本件被告上開行│        │        │
│        │              │              │使偽造私文書、使公務員登│        │        │
│        │              │              │載不實之犯行，依舊法規定│        │        │
│        │              │              │為牽連犯，為裁判上一罪，│        │        │
│        │              │              │從一重處斷，如依新法，因│        │        │
│        │              │              │牽連犯規定已刪除，其上開│        │        │
│        │              │              │2 項犯行應數罪併罰，比較│        │        │
│        │              │              │言之，以舊法對被告有利。│        │        │
└────┴───────┴───────┴────────────┴────┴────┘
附錄本案論罪科刑法條：
中華民國刑法第216條
行使第210 條至第215 條之文書者，依偽造、變造文書或登載不
實事項或使登載不實事項之規定處斷。
中華民國刑法第210條
偽造、變造私文書，足以生損害於公眾或他人者，處5 年以下有
期徒刑。
中華民國刑法第214條
明知為不實之事項，而使公務員登載於職務上所掌之公文書，足
以生損害於公眾或他人者，處3 年以下有期徒刑、拘役或5 百元
以下罰金。


司法院資訊處製作；財團法人民間司法改革基金會備份。
